---
title:   |
  | \normalsize UNIVERSIDADE FEDERAL DO RIO GRANDE DO SUL
  | \normalsize INSTITUTO DE MATEMÁTICA E ESTATÍSTICA
  | \normalsize DEPARTAMENTO DE ESTATÍSTICA
  | \normalsize MAT02035 - Modelos para dados correlacionados
  |
  | \bf{\normalsize Avaliação pontual 02}
fontsize: 12pt
output:
  pdf_document: default
---

```{r setup, include=FALSE}
knitr::opts_chunk$set(echo = TRUE)
```

__Exercício 1.__ (10 pontos) Em um ensaio clínico de pacientes com doenças respiratórias, 111 pacientes de duas clínicas diferentes foram aleatorizados para receber placebo ou um tratamento ativo. Os pacientes foram examinados na linha de base e em quatro visitas durante o tratamento. Em cada exame, o estado respiratório (categorizado como 1 = bom, 0 = ruim) foi determinado. O principal objetivo das análises é compreender os efeitos conjuntos do tratamento e do tempo na probabilidade de que o estado respiratório seja classificado como bom. Também é de interesse determinar se o efeito do tratamento é o mesmo para os pacientes das duas clínicas.

Os dados brutos são armazenados em um arquivo externo: `respir.dta`.

Cada linha do conjunto de dados contém as oito variáveis a seguir:

- `yd`, `clinic`, `trt`, `y0`, `y1`, `y2`, `y3`, `y4`.

Nota: A variável resposta "estado respiratório", $Y_j$, é codificada como `1 = bom` e `0 = ruim`, na $j$-ésima ocasião. A variável categórica Tratamento (`trt`) é codificada `A = Droga ativa`, `P = Placebo`. A variável categórica Clínica (`clinic`) é codificada `1 = clínica 1`, `2 = clínica 2`.

1. Ignorando a variável clínica, considere um modelo para o $\log$-chances de que o estado respiratório seja classificado como bom (modelo logístico), incluindo os principais efeitos do tratamento e tempo (em que o tempo é considerado uma variável categórica com cinco níveis) e sua interação.
Use equações de estimativa generalizadas (GEE), assumindo $\log$-razões de chances separadas (__ou seja, _odds ratio_ não estruturado__; ou correlações duas-a-duas separadas, se o _software_ disponível não permitir que a associação dentro do indivíduo seja parametrizada em termos de $\log$-razões de chances) entre as cinco respostas binárias. Construa um teste da hipótese nula de nenhum efeito do tratamento sobre as mudanças na $log$-chances de que o estado respiratório seja classificado como bom com base nos erros padrão empíricos (__estimador sanduíche__).

\color{blue}

Vamos considerar o seguinte modelo

\begin{eqnarray*}
\mbox{logit}(\mu_{ij}) &=& \beta_0 + \beta_1I(tempo = 1) + \beta_2I(tempo = 2) + \beta_3I(tempo = 3) + \beta4I(tempo = 4)\\
&&+ \beta_5I(trt = A) + \beta_6[I(tempo = 1)\times I(trt = A)] + \beta_7[I(tempo = 2)\times I(trt = A)] \\
&&+ \beta_8[I(tempo = 3)\times I(trt = A)] + \beta_9[I(tempo = 4)\times I(trt = A)],
\end{eqnarray*}
em que, $\mbox{logit}(\mu_{ij}) = \log\left(\frac{\mu_{ij}}{1 - \mu_{ij}}\right)$, $\beta_0$ (excepcionalmente) é um termo de intercepto e $I(\cdot)$ representa uma variável indicadora. Além disso, vamos assumir que:
a. $\mbox{Var}(Y_{ij}|X_{ij}) = \mu_{ij}(1 - \mu_{ij})$ (variância Bernoulli).
b. $\mbox{OR}(Y_{ij}, Y_{ik}) = \alpha_{jk}$ (ou seja, _odds ratio_ não estruturado), em que

$$
\mbox{OR}(Y_j, Y_k) = \frac{\Pr(Y_j = 1, Y_k = 1) \Pr(Y_j = 0, Y_k = 0)}{\Pr(Y_j = 1, Y_k = 0) \Pr(Y_j = 0, Y_k = 1)}.
$$


```{r carrega-dados-ajusta-modelo, echo=TRUE, eval=TRUE, message=FALSE, warning=FALSE}

# ------------------------------------------
# Carregando pacotes em R
# ------------------------------------------

library(haven)
library(tidyr)
library(dplyr)
library(geepack)
library(doBy)

# ------------------------------------------
# Carregando dados
# ------------------------------------------

df <- read_dta(file = here::here("data", "respir.dta"))
df

# ------------------------------------------
# Reformatando dados: de largo para longo
# ------------------------------------------

df.longo <- df %>% 
  gather(key = "tempo", value = "y", -id, -trt, -clinic)
df.longo

# ------------------------------------------
# Formatando variáveis
# ------------------------------------------

df.longo$clinic <- factor(df.longo$clinic)

df.longo$tempo.fac <- factor(df.longo$tempo,
                             levels = paste0("y", 0:4),
                             labels = 0:4)

df.longo$trt <- factor(df.longo$trt)
df.longo$trt <- relevel(df.longo$trt, ref = "P")

# ------------------------------------------
# Ordenando os dados
# Este passo é importante para o correto
# ajuste dos modelos marginais via função
# geeglm (para mais informações veja a
# vinheta e do pacote e o help da função)
# ------------------------------------------

df.longo <- df.longo %>% 
  arrange(clinic, trt, id, tempo)
df.longo

# ------------------------------------------
# Ajustando modelo marginal com efeitos
# principais de tempo, tratamento e efeito
# de interação (GEE)
# ------------------------------------------

fit1 <- geeglm(y ~ tempo.fac*trt,
               id = id, 
               family = binomial(link = "logit"),
               data = df.longo,
               corstr = "unstructured",
               std.err = "san.se")
summary(fit1)

```

Vamos avaliar a hipótese $H_0: \beta_6= \beta_7 = \beta_8 = \beta_9 = 0$. Esta pode ser reescrita como $H_0: L\beta = 0$, em que $\beta$ é o vetor de coeficientes de regressão e 

$$
L = \left[\begin{array}{cccccccccc}
0&    0&    0&    0&    0&    0&    1&    0&    0&     0\\
0&    0&    0&    0&    0&    0&    0&    1&    0&     0\\
0&    0&    0&    0&    0&    0&    0&    0&    1&     0\\
0&    0&    0&    0&    0&    0&    0&    0&    0&     1
\end{array}\right].
$$

É possível utilizar uma estatística de Wald multivariada para testar $H_0$.

```{r testa-modelo, echo=TRUE, eval=TRUE, message=FALSE, warning=FALSE}

L <- rbind(c(rep(0, 6), 1, 0, 0, 0),
           c(rep(0, 6), 0, 1, 0, 0),
           c(rep(0, 6), 0, 0, 1, 0),
           c(rep(0, 6), 0, 0, 0, 1))

esticon(fit1, L, joint.test = TRUE)

```

Este teste produz uma estatística Wald, $W^2 = 11.99$, com 4 graus de liberdade ($p < 0.05$), e a rejeita-se a hipótese nula ao nível de significância de 0.05. Assim, um modelo de regressão logística marginal sem as interações $tempo \times trt$ não é defensável.

Este mesmo teste poderia ser realizado com a função `anova`. Para isso, é preciso ajustar um modelo sem interações e realizar uma comparação entre estes modelos.

```{r testa-modelo2, echo=TRUE, eval=TRUE, message=FALSE, warning=FALSE}

fit2 <- geeglm(y ~ tempo.fac + trt,
               id = id, 
               family = binomial(link = "logit"),
               data = df.longo,
               corstr = "unstructured",
               std.err = "san.se")
summary(fit2)

anova(fit1, fit2)

```

Perceba que o resultado é identico ao resultado da função `esticon`.

\color{black}

2. Que conclusões você tira sobre o efeito do tratamento nas mudanças na $\log$-chances? Forneça resultados que suportem suas conclusões.

\color{blue}

Na tabela a seguir são apresentadas as razões de chances de que o estado respiratório seja classificado como bom (ao longo do tempo comprado com a linha de base) para os grupos de tratamento Droga Ativa (Droga A) e Placebo. O grupo que recebeu o tratamento com a Droga Ativa apresentou de 96.4% a 225% vezes as chances de que o estado respiratório seja classificado como bom em relação às chances na linha de base. O grupo placebo não apresenta mudanças significativas nas chances em comparação com a linha de base (OR $\approx 1$).

```{r interpreta-modelo, echo=FALSE, eval=TRUE, message=FALSE, warning=FALSE, results='asis'}

OR.placebo <- exp(coef(fit1))[2:5]
OR.drogaA <- exp(coef(fit1))[2:5]*exp(coef(fit1))[7:10]

OR <- rbind(OR.placebo, OR.drogaA)
rownames(OR) <- c("Placebo", "Droga A")
colnames(OR) <- paste("Tempo", 1:4)

knitr::kable(OR, digits = 2, align = 'c', caption = "Mudanças (ao longo do tempo em comparação com a linha de base) na razão de chances (odds ratio, OR) de que o estado respiratório seja classificado como bom.")

```

\color{black}

3. Os pacientes neste estudo foram retirados de duas clínicas separadas. Repita a análise para o Item 1, permitindo que os efeitos do tratamento (e, possivelmente, o tempo) dependam da clínica.
    a. O efeito do tratamento é o mesmo nas duas clínicas? Apresente resultados para apoiar sua conclusão.
    b. Encontre um modelo parcimonioso que descreva os efeitos da clínica, do tratamento e do tempo nas $log$-chances de que o estado respiratório seja classificado como bom. Para o modelo selecionado, forneça uma interpretação clara dos parâmetros de regressão estimados para o modelo final selecionado.

\color{blue}

Foram ajustado diferentes modelos para avaliar o efeito de clínica. Estes modelos foram comparados utilizando o teste de Wald multivariado (função `anova`)

```{r ajusta-modelo-clinica, echo=TRUE, eval=TRUE, message=FALSE, warning=FALSE}

# Modelo com efeitos principais de
# tempo, tratamento e clínica, e
# efeitos de interação duas-a-duas
# e entre tempo, tratamento e clínica

fit3 <- geeglm(y ~ tempo.fac*trt*clinic,
               id = id, 
               family = binomial(link = "logit"),
               data = df.longo,
               corstr = "unstructured",
               std.err = "san.se")
summary(fit3)

# Modelo com efeitos principais de
# tempo, tratamento e clínica, e
# efeitos de interação duas-a-duas

fit4 <- geeglm(y ~ tempo.fac*trt + clinic*tempo.fac + clinic*trt,
               id = id, 
               family = binomial(link = "logit"),
               data = df.longo,
               corstr = "unstructured",
               std.err = "san.se")
summary(fit4)

# Modelo com efeitos principais de
# tempo, tratamento e clínica, e
# efeitos de interação 
# tempo e tratamento 
# e clínica e tratamento 

fit5 <- geeglm(y ~ tempo.fac*trt + clinic*trt,
               id = id, 
               family = binomial(link = "logit"),
               data = df.longo,
               corstr = "unstructured",
               std.err = "san.se")
summary(fit5)

# Modelo com efeitos principais de
# tempo, tratamento e clínica, e
# efeito de interação 
# tempo e tratamento 

fit6 <- geeglm(y ~ tempo.fac*trt + clinic,
               id = id, 
               family = binomial(link = "logit"),
               data = df.longo,
               corstr = "unstructured",
               std.err = "san.se")
summary(fit6)

anova(fit1, fit3)
anova(fit1, fit4)
anova(fit4, fit5)
anova(fit5, fit6)

```

Ao nível de significância de 0.05, utilizando um teste de Wald multivariado, é defensável um modelo com efeitos principais para tempo, tratamento e clínica e um efeito de interação entre tempo e tratamento. Ou seja, o efeito de tratamento é o mesmo nas duas clínicas. O efeito de clínica descreve a heterogeneidade dos participantes entre clínicas.

```{r ajusta-modelo-clinica3, echo=FALSE, eval=TRUE, message=FALSE, warning=FALSE}

knitr::kable(summary(fit6)$coef[,-4], digits = c(2,3,4), col.names = c("Estimativa", "EP", "Z"))

```

\color{black}

4. Para o modelo final selecionado no Item 3, construa uma tabela das probabilidades estimadas de que o estado respiratório seja classificado como bom em função do tempo e do grupo de tratamento (e, possivelmente, da clínica). O que você conclui dessa tabela?

\color{blue}

A gráfico a seguir (análogo a tabela) apresenta as probabilidades estimadas para cada tempo do estudo e clínica/tratamento. As probabilidades de classificação de estado respiratório bom se mantém a mesma ao longo do tempo para o grupo placebo ($\approx 0.33$ para os participantes da clínica 1, $\approx 0.57$ para os participantes da clínica 2). Já para o grupo que recebeu a Droga Ativa, as probabilidades de classificação de estado respiratório bom aumentam ao longo do tempo (tendência quadrática) em relação a linha de base. A diferença entre clínicas representa uma diferença (heterogeneidade) no estado respiratório dos participantes das duas clínicas.

```{r ajusta-modelo-clinica4, echo=FALSE, eval=TRUE, message=FALSE, warning=FALSE, fig.align='center'}

pred.df <- data.frame(
  expand.grid(tempo.fac = unique(df.longo$tempo.fac),
              clinic = unique(df.longo$clinic),
              trt = unique(df.longo$trt)))

pred.df$probs <- stats::predict(fit6, newdata = pred.df, type = "response")

pred.df <- pred.df[c("clinic", "trt", "tempo.fac", "probs")]
pred.df <- pred.df %>% arrange(clinic, trt, tempo.fac)


library(ggplot2)

p <- ggplot(data = pred.df,
            mapping = aes(x = tempo.fac, y = probs,
                          color = interaction(clinic, trt),
                          group = interaction(clinic, trt)
                          )) +
  geom_point() + geom_line() +
  labs(x = "Tempo", y = "Probabilidade (Estado respiratório bom)",
       color = "Clínica/Tratamento") +
  theme_bw() + theme(legend.position = "bottom")
p

```   

\color{black}